臺灣高等法院高雄分院民事判決　　　　　92年度重訴字第11號
原　　　告　　丁○○
訴訟代理人　　薛西全律師
原　　　告　　戊○○
原　　　告　　丙○○
原　　　告　　甲○○
上列三人共同
訴訟代理人　　薛西全律師
　　　　　　　利美利律師
複代理人　　　盧兆民律師
被　　　告　　乙○○
訴訟代理人　　楊昌禧律師
　　　　　　　鄭曉東律師
上列當事人間因請求侵權行為損害賠償事件，原告於刑事訴訟程
序（91年度上更(一)字第370 號）提起附帶民事訴訟（92年度附民
字第55號），經刑事庭移送前來，本院於民國94年2月1日言詞辯
論終結，判決如下︰
    主      文
原告變更之訴及假執行之聲請均駁回。
訴訟費用由原告負擔。
    事實及理由
一、原告主張：被告乙○○前於民國77年1 月26日與原告訂立土
    地買賣契約時，明知買賣契約內系爭十五筆土地中，僅部分
    為原告所有，部分則非原告所有，其非原告所有部分之土地
    ，尚須由原告向原所有權人洽購等情事，竟意圖為使原告受
    刑事處分，於77年間向臺灣高雄地方法院提起自訴，略以：
    「戊○○、丙○○、甲○○、陳滄溪共同意圖為自己不法之
    所有，於77年1月間由陳滄溪（原告之父）向乙○○佯稱：
    坐落高雄市○○區○○段293、297、298、299、300、301、
    302、303、304、305、306、307、308、309、310號等十五
    筆土地，部分係戊○○、丙○○、甲○○所有，其餘土地有
    的已向他人購妥，有的正辦理移轉登記中，願以每坪新臺幣
    （以下同）31萬元之價格出售與乙○○等語，致使乙○○陷
    於錯誤，於77年1月26日，在高雄市○○○街166號之陳滄溪
    ．．乙○○於簽約同時，將買賣價款簽發支票一次交付陳滄
    溪等人，並由陳滄溪等人兌領價款5,000萬元之後，陳滄溪
    等人並未將所有權移轉登記所需證件交付乙○○，乙○○始
    知受騙，陳滄溪等人總計共同詐得價款5,000萬元」等情為
    由，向該管公務員誣告原告有詐欺犯行，經臺灣高雄地方法
    院77年度自字第394號刑事案件審理時，被告竟教唆證人孫
    金田、邱國山於78年1月28日審理時，使證人孫金田就陳滄
    溪父子是否曾向乙○○表示非其所有之土地部分，已經辦理
    完畢之於案情有重要關係事項，供前具結，竟虛偽證稱：「
    他（陳滄溪）說那些土地（指非其子戊○○名義所有部分之
    土地），他都處理好了，自訴人（乙○○）如果拿錢來付給
    被告（陳滄溪父子），被告把那些錢轉交給那些人就好了」
    等語。同年3月2日，證人邱國山於同院審理該案時，亦於具
    結後證稱：「他（指陳滄溪）說有的土地已取得，有的已取
    得正辦理過戶」等語，致審理該案之法官採信渠等之證言，
    而判處陳滄溪、戊○○、丙○○、甲○○均有期徒刑二年；
    嗣上訴臺灣高等法院臺南分院時，始改判陳滄溪、戊○○各
    處有期徒刑一年，均緩刑二年，另丙○○、甲○○無罪確定
    在案（78年度上易字第167號）。查被告於提起前開詐欺自
    訴之後，另行對原告等提起履行契約及請求所有權移轉登記
    民事訴訟，在履行契約部分，歷經臺灣高雄地方法院79年度
    訴字第160號、臺灣高等法院高雄分院79年度上字第248號、
    最高法院80年度台上字第1495號民事判決戊○○、丙○○、
    甲○○等應將坐落高雄市○○區○○段297號土地，戊○○
    應將同段301 號土地之所有權移轉登記與乙○○。在請求所
    有權移轉登記部分，歷經臺灣高雄地方法院81年度重訴字第
    10 號 、臺灣高等法院高雄分院81年度重上字第30號、最高
    法院82年度台上字第800 號民事判決（本件）原告等應給付
    乙○○131,576,500 元及自81年1 月15日起至清償日止按週
    年利率百分之五計算之利息，及戊○○、丙○○、甲○○等
    應分別將坐落高雄市○○區○○段293 號土地應有部分9000
    分之2075、450 分之18、900 分之171 移轉登記與乙○○。
    是原告因被告以誣告及教唆偽證等侵權行為方式，透過法院
    取得民事確定判決，致原告受有前開民事訴訟判決內容之財
    產上損害131,576,500 元及前開土地所有權，因而於刑事案
    件提起附帶民事訴訟依侵權行為之法律關係請求被告賠償上
    開損害。嗣經刑事庭移送民事庭審理時，因被告抗辯其侵權
    行為之損害賠償請求權已罹時效消滅，遂變更訴訟標的為依
    不當得利之法律關係，認被告因侵權行為而受有利益，致原
    告受有損害，而被告依確定判決強制執行結果，僅取得執行
    費670, 463元、本金48,576,258元、利息12,904,239元，合
    計62,1 50,960 元，惟計算其所受利益應以該判決所確定之
    131,576,500 元及前開土地所有權，此即原告因被告誣告及
    教唆偽證所受財產上之損害，亦即為被告所受之利益，爰請
    求被告返還所受之不當利益等情。其變更之訴之聲明求為判
    決：(一)被告應給付原告131,576,500 元及自起訴繕本送達翌
    日起至清償日止按週年利率百分之五計算之利息。(二)被告應
    將坐落高雄市○○區○○段293 號土地應有部分900 0 分之
    2075、450 分之18、900 分之171 所有權分別移轉登記與原
    告戊○○、丙○○、甲○○。(三)被告應將坐落高雄市○○區
    ○○段297 地號，地目建，面積0.0083公頃土地所有權移轉
    登記與原告戊○○、丙○○、甲○○。(四)被告應將坐落高雄
    市○○區○○段301 地號，地目建，面積0.0061公頃土地所
    有權移轉登記與原告戊○○。(五)原告願供擔保請准宣告假執
    行。
二、被告則以：被告並無誣告及教唆偽證之侵權行為，原告所憑
    之鈞院91年度上更(一)字第370 號刑事判決，業經最高法院92
    年度台上字第3163號刑事判決予以撤銷，而發回鈞院審理結
    果，經92年度上更(二)字第172號刑事判決認定被告無罪在案
    ，原告主張要非可採。又原告請求被告返還之不當得利為13
    1,576,500 元及返還土地，均係被告依據法院之確定民事判
    決而聲請強制執行，與原告所主張被告之誣告及教唆偽證無
    關，二者並無相當因果關係，自非無法律上之原因而受利益
    ，原告主張上開確定判決所命之給付為不當得利，於法不合
    。而原告丁○○並非該另案民事案件之被告，究竟受有如何
    之損害，應由其說明。原告之請求為無理由等語資為抗辯。
    其答辯聲明：求為判決：原告之訴及假執行之聲請駁回，如
    受不利判決，願供擔保請准免為假執行。
三、查原告主張因被告以誣告及教唆偽證等侵權行為方式，透過
    法院取得民事確定判決，致原告受有確定民事判決內容之財
    產上損害131,576,500 元及前開土地所有權，因而於刑事案
    件提起附帶民事訴訟依侵權行為之法律關係請求被告賠償上
    開損害。嗣經刑事庭移送民事庭審理時，因被告抗辯其依侵
    權行為關係之請求權已罹時效消滅，遂認被告因侵權行為而
    受有利益，致原告受有損害，依民法第179條第2項規定，於
    時效完成後，賠償義務人仍應依不當得利之規定，返還所受
    利益，乃變更訴訟標的為依不當得利之法律關係，請求被告
    返還所受之不當利益。是其所主張之基礎事實同一，依民事
    訴訟法第255條第2款規定，其變更之訴即無不合（最高法院
    56年台上字第3064號判例意旨參照），被告抗辯稱不同意原
    告訴之變更及追加云云，自無可採，合予敘明。
四、次查，原告主張前開被告自訴原告詐欺而犯有誣告及教唆偽
    證罪嫌，經原告提起自訴後，被告雖經臺灣高雄地方法院86
    年度自字第801號刑事判決無罪，然經上訴後並經本院91 年
    度更(一)字第370號刑事判決罪刑在案之事實，固據其提出該
    刑事判決影本一件為證，惟查上開本院刑事判決，業經最高
    法院92年度台上字第3163號刑事判決予以撤銷而發回本院，
    經本院92年度上更(二)字第172號刑事判決認定被告無罪在案
    ，現仍上訴第三審審理中等情，有被告提出之本院92年度上
    更(二)字第172號與最高法院92年度台上字第3163號刑事判決
    影本各一件足證，並有本院調取之臺灣高雄地方法院86年度
    自字第801號、本院87年度上訴字第2158號、最高法院91 年
    度台上字第6645號等刑事判決各一件足稽（見本院卷第70～
    73、75～104、153～162頁）。顯然原告主張被告涉犯誣告
    及教唆偽證等罪，尚屬未確定，自無從證明原告所訴為實在
    。而原告主張被告以誣告及教唆偽證等侵權行為方式，透過
    法院取得民事確定判決，自屬訴訟詐欺之方式，致原告受有
    確定民事判決內容之財產上損害131,576,500 元及前開土地
    所有權，應對原告負返還不當得利之義務云云，亦為被告所
    否認，況且，被告係依據臺灣高雄地方法院79年度訴字第16
    0號民事判決、本院79年度上字第248號民事判決、最高法院
    80年度台上字第1495號民事裁定所命原告戊○○、丙○○、
    甲○○等應將坐落高雄市○○區○○段297號土地，及命原
    告戊○○應將同段302號土地之所有權移轉登記與被告乙○
    ○。另依據臺灣高雄地方法院81年度重訴字第10號、臺灣高
    等法院高雄分院81年度重上字第30號、最高法院82年度台上
    字第800號民事判決，命本件原告戊○○、丙○○、甲○○
    等應給付乙○○131,576,500元及自81年1月15日起至清償日
    止按週年利率百分之五計算之利息，及命原告戊○○、丙○
    ○、甲○○等應分別將坐落高雄市○○區○○段293號土地
    應有部分9000分之2075、450分之18、900分之171移轉登記
    與被告乙○○等而聲請法院強制執行，此為原告所不爭執（
    見附帶民事訴訟起訴狀），其中關於金錢給付部分執行結果
    ，被告乙○○僅受償本金48,576,258元與利息12,904,239元
    及執行費用670,463 元，合計62,150,960元，其餘尚未受償
    等情，業經本院函調前開民事確定判決事件案卷及臺灣高雄
    地方法院82年度執字第2822號執行卷核明屬實。上開民事確
    定判決既有既判力及執行力，則本件被告以之為執行名義而
    聲請對於本件原告戊○○、丙○○、甲○○等人為強制執行
    而受金錢之支付及土地所有權之移轉，縱令判決內容不當，
    惟在該確定判決未經提起再審之訴予以變更前，自非無法律
    之原因而受利益，殊無不當得利可言甚明（最高法院69年台
    上字第1142號判例意旨參照）。益有言者，上訴人上開確定
    民事判決立論之理由，與本件被告有無刑事誣告及教唆偽證
    等行為，全然無關，堪認原告主張被告係以對原告誣告及教
    唆偽證等侵權行為方式，透過法院取得民事確定判決，屬訴
    訟詐欺之方式云云，尚屬無據，自不足採信。則原告謂其受
    有確定民事判決內容之財產上131,576,500 及前開土地所有
    權之損害，被告應對原告負返還不當得利之義務云云，難認
    有理由。另查原告丁○○並非前開民事確定判決之當事人（
    被告），亦非該確定民事判決既判力所及之人，其又未舉證
    證明究竟有何因被告之受利益並致其受有何項之損害，則原
    告丁○○併案請求被告返還不當得利，實屬無據。
四、綜據上述，本件原告主張因被告以誣告原告等詐欺，及教唆
    證人孫金田、邱國山二人偽證，使原告戊○○被判決詐欺罪
    刑確定，被告並以此等侵權行為方式，透過法院取得民事確
    定判決，致被告受有前開民事訴訟判決內容之財產上131,57
    6,500元 及前開土地所有權移轉登記之不當利益，並致原告
    受損害等情，為不足採；被告抗辯係依民事確定判決為執行
    名義對原告戊○○、丙○○、甲○○等人財產執行而受償一
    部分，該確定判決既未經合法變更，自無不當得利可言，而
    原告丁○○並非民事確定判決之當事人，亦未證明受有損害
    ，其請求為無據云云，尚屬可信。從而，原告變更之訴主張
    本於不當得利之法律關係，請求被告給付如前開聲明所列之
    金額及土地所有權之移轉登記，為無理由，不應准許。其假
    執行之聲請亦失所附麗，應併予駁回。
五、據上論結，本件原告變更之訴為無理由，依民事訴訟法第78
    條、第85條第1項前段判決如主文。
中　　華　　民　　國　94　　年　  2　　月    15       日
                      民事第一庭
                          審判長法官  黃金石
                          法      官  林紀元
                          法      官  林健彥
以上正本證明與原本無異。
如對本判決上訴，須於判決送達後20日內向本院提出上訴狀，其
未表明上訴理由者，應於上訴後20日內向本院提出上訴理由書（
均須按他造當事人之人數附繕本）。上訴時應提出委任律師或具
有律師資格之人之委任狀，並依附註條文規定辦理。
                          書  記  官  張明賢
中　　華　　民　　國　94　　年　  2　　月    15       日
附註：
民事訴訟法第466 條之1 ：對於第二審判決上訴，上訴人應委任
律師為訴訟代理人，但上訴人或其法定代理人具有律師資格者，
不在此限。
上訴人之配偶、三親等內之血親、二親等內之姻親，或上訴人為
法人、中央或地方機關時，其所屬專任人員具有律師資格並經法
院認適當者，亦得為第三審訴訟代理人。
第1 項但書及第2 項情形，應於提起上訴或委任時釋明之
